【裁判字號】    90,訴,863
【裁判日期】    920806
【裁判案由】    偽造有價證券
【裁判全文】
臺灣臺中地方法院刑事判決                            九十年度訴字第八六三號
    公  訴  人  臺灣臺中地方法院檢察署檢察官
    被      告  乙○○
    指定辯護人  本院公設辯護人丙○○
右列被告因偽造有價證券案件，經檢察官提起公訴（九十年度偵字第三三七六、四０
八四號），本院判決如左：
    主  文
乙○○連續幫助意圖為自己不法之所有，以詐術使人將本人之物交付，處有期徒刑玖
月。
    事  實
一、緣有蘇傳德（業經臺灣高等法院臺中分院以九十年度上訴字第一七五一號判決有
    期徒刑四年確定）向其胞兄蘇坤旺及真實姓名年籍不詳、綽號「阿木」之成年人
    （以上二人由檢察官另行追查）購買不可能兌現之人頭支票（包括「吳森峰」泛
    亞商業銀行豐原分行支票存款第二一五九０—七號帳戶、「符任東」華南商業銀
    行南投分行支票存款第一六—００二二九五—一號帳戶、「石水永」彰化銀行北
    台南分行支票存款第０三—四七八八０—七０號帳戶，前述支票存款帳戶中，「
    符任東」之帳戶係不詳姓名年籍人士冒用符任東之名義所開設，其餘帳戶則無法
    確定係被冒用名義而開設或係本人所請領之人頭支票）轉售，以牟取差價之不法
    利益，而從八十七年十月中旬起在聯合報、中國時報及自由時報刊登廣告以招徠
    不特定人購買，基於幫助買受者實施詐欺取財行為之概括犯意，連續於八十七年
    年底某日起至八十九年十二月十九日止販售向蘇坤旺等人所購得之人頭支票，俗
    稱活票之可照會票每張售價為新台幣（下同）五千元至五千五百元不等，俗稱死
    票之不可照會票則為一千五百元至二千元不等。此外，另有一位真實姓名年籍不
    詳、綽號「董仔」之成年人，以不詳方法取得遭人冒名申請之泛亞商業銀行桃園
    分行第二七一三三九號「甲○○」帳戶人頭支票，及聯邦商業銀行板橋分行第0
    0－0000000號「新智森企業有限公司」（代表人丁○○，下稱新智森公
    司）帳戶之人頭支票（此帳戶無法確定是否遭人冒名申設）後，同亦販賣此等無
    法兌現之人頭支票牟取不法利益。乃乙○○明知上述之人頭支票不可能兌現，買
    受人之目的無非欲持向他人詐欺取財，竟基於幫助買受者易於實施詐欺取財犯罪
    之概括犯意，自八十九年十一月間起受雇於蘇傳德及「董仔」，於其等與與洽購
    者談妥欲購買之人頭支票種類、張數、價格及交易地點後，依其等指示送交人頭
    支票並收回約定之價款，按趟依路程之遠近取得二百元或三百元不等之代價，計
    至九十年二月二十一日止，共曾代送交人頭支要三次，而連續幫助買受者易於實
    施對他人詐欺取財之犯罪。嗣於九十年二月二十一日十一時十分許，乙○○依「
    董仔」之指示，在台中巿自由路與雙十路口查獲兜售人頭支票時，為法務部調查
    局台中縣調查站之調查員當場查獲，並扣得泛亞商業銀行桃園分行第二七一三三
    九號帳戶、支票號碼ＰＢ0000000號，且已蓋妥發票人甲○○印鑑章之空
    白支票一張及聯邦商業銀行板橋分行第00－0000000號帳戶、支票號碼
    ＵＡ0000000號，亦已蓋妥發票人新智森公司、代表人丁○○大小章之空
    白支票一張。
二、案經法務部調查局台中縣調查站報請臺灣臺中地方法院檢察署檢察官偵查起訴。
    理  由
一、被告乙○○經本院訊問後，矢口否認前揭犯行，辯稱他未曾替蘇傳德送交支票及
    收取款項，他也不知「董仔」販賣人頭支票牟利，純遭「董仔」利用代送支票給
    買受人，絲毫不知所送為無法兌現之人頭支票云云。經查：
    (一)關於蘇傳德因從其兄蘇坤旺及綽號「阿木」之不詳姓名成年人處購得人頭支票
      （計有「吳森峰」泛亞商業銀行豐原分行支票存款第二一五九０—七號帳戶、
      「符任東」華南商業銀行南投分行支票存款第一六—００二二九五—一號帳戶
      、「石水永」彰化銀行北台南分行支票存款第０三—四七八八０—七０號帳戶
      ，前述支票存款帳戶中，「符任東」之帳戶係不詳姓名年籍人士冒用符任東之
      名義所開設，其餘帳戶則無法確定係被冒用名義而開設或係本人所請領之人頭
      支票），為牟取得轉售差價之不法利益，竟自八十七年十月中旬起在聯合報、
      中國時報及自由時報刊登廣告以招徠不特定人購買，明知向其買受人頭支票者
      乃意圖為自己不法之所有欲持向他人行騙詐取財物，卻基於幫助買受者實施詐
      欺取財行為之概括犯意，連續於八十七年年底某日起至八十九年十二月十九日
      止轉售所購得之人頭支票，每張售出之價格，俗稱活票之可照會票為五千元至
      五千五百元不等，俗稱死票之不可照會票則為一千五百元至二千元不等，並先
      由蘇傳德與洽購者談妥欲購買人頭支票之種類、張數、價格及交易地點後，再
      自行或委由被告乙○○送交人頭支票並收回約定之價款，被告按趟依路程之遠
      近可獲得二百元或三百元不等之報酬，使買受者易於以此等人頭支票實施詐欺
      犯罪，嗣蘇傳德於八十九年十二月十九日上午十時十分許，在台中縣豐原市豐
      原火車站前兜售人頭支票時，為法務部調查局台中縣調查站之調查員當場查獲
      ，並扣得其所有供販賣之人頭支票四張、支票機一台及以估價單記載之販賣人
      頭支票張數字條一張等情節，而為臺灣高等法院臺中分院以九十年度上訴字第
      一七五一號刑事判決處有期徒刑四年確定，業據本院調取上開案件卷宗核閱無
      誤。
    (二)而蘇傳德前於八十九年十二月十九日在台中縣調查站為調查員詢問時，曾供述
      ：「（問：你前述販售人頭支票之詳情為何？）答：我約於八十七年底因販售
      人頭支票遭判有期徒刑二年十個月未到案而遭通緝後，仍以販售人頭支票牟利
      為業，我並在聯合報、中國時報及自由時報分類廣告刊登『支票借你使用』之
      廣告，並以『000000000』、『000000000』等電話對外營
      業，而該等電話均轉接至我持用之『0000000000』行動電話，以避
      免遭司法單位查緝，平日由我負責與客戶接洽販售人頭支票業務，談妥人頭支
      票買賣之張數、金額、交易地點、支票到期日、人頭支票種類等，我再以電話
      通知我的外務員綽號『阿龍』（騎乘車號ＹＪＷ一二八號機車、姓名為乙○○
      ）前往約定交易之地點，與客戶進行交易並收取販售人頭支票之款項，我與客
      戶約定所販售之人頭支票價格，若可向銀行照會者每張新台幣（以下同）五千
      元至五千五百元不等，不可照會者每張一千五百元至二千元不等，『阿龍』配
      合我販售人頭支票，每次可抽佣二百元至三百元不等，我迄今所販售之人頭支
      票包括『泛亞商銀豐原分行二一五九０七帳號』、『彰化商銀北台南分行帳號
      00－00000－00』、『華南商銀南投分行帳號00000000－0
      』（以上為目前可照會之支票）等，我所販售之人頭支票係綽號『阿木』之人
      頭支票販售集團所批購的，我並以『0000000000』行動電話與『阿
      木』聯絡，前述各銀行所申領之人頭支票張數，均為『阿木』人頭支票集團對
      外販售予不特定對象牟利之用」等語（見第三三七六號偵查卷第八頁），明確
      表示他透過「阿木」從蘇坤旺處取得人頭支票，並對外洽妥販售人頭支票之相
      關事宜，被告則僅受其僱用代送人頭支票及取回交易金額，每次可得二百元至
      三百元不等之代價。
    (三)又台中縣調查站之調查員根據蘇傳德前項供述之情節，於八十九年十二月十九
      日當天查證之結果，車牌號碼ＹＪＷ－一二八號機車之車主確為被告乙○○，
      此有「車籍作業系統－查詢認可資料」一紙（見第三三七六號偵查卷第二十頁
      ）附卷可憑。
    (四)蘇傳德不止前次供述被告受其僱用代送人頭支票及取回交易金額，後於九十年
      一月十日在台中縣調查站受調查員詢問時，又供述：「（問：（提示：乙○○
      、男、11.生、Ｚ000000000身分證號之口卡片）請問所提示之口
      卡片究係何人？）答：（經詳視後作答）提示之口卡片即係我的外務員（綽號
      叫『阿龍』），我在從販售人頭支票，當與客戶達成買賣約定（人頭支票買賣
      之張數、金額、交易地點、支票到期日、人頭支票種類等）後，我再以電話通
      知『阿龍』前往約定地點與客戶進行交易，『阿龍』均係騎乘車號ＹＪＷ－一
      二八號機車，前往約定交易之地點，與客戶進行交易並收取販售人頭支票之款
      項」等語（見第三三七六號偵查卷第十六頁），再次陳明被告為他代送人頭支
      票及收取交易金額。
    (五)前開蘇傳德不利於被告之供述，不僅先後相符，且有ＹＪＷ－一二八號機車之
      「車籍作業系統－查詢認可資料」一紙可為佐證，復因被告於九十年二月二十
      一日初次為檢察官偵訊時，供承：「（問：他（指蘇傳德）有無請你送支票？
      ）答：他是跟董仔在一起，他們二人都有拿支票給我送」、「（問：何時起代
      送支票？）答：過年前一次約是在十一月，最近又一次」、「（問：你對蘇傳
      德在台中縣調查站所言有何意見？）（告以要旨）答：沒有」（見第四０八四
      號偵查卷第十五頁），復於九十年二月二十七日第二次經檢察官偵訊時，仍供
      稱：「（問：你對本案有何意見？）答：我與蘇傳德不是很熟，有一次他與一
      位胖胖的人拿人頭支票給我去送，我前後才送過二、三次而已」等語，而足認
      屬實。是被告厥有受雇於蘇傳德，代送人頭支票及取回款項，而獲取每次二百
      元至三百元不等之代價。
    (六)雖蘇傳德後於九十年三月七日檢察官偵訊時，完全推翻前開不利於被告之說法
      ，否認僱用被告為外務員代送人頭支票及收取出售人頭支票之款項（見第三三
      六七號偵查卷第二七－二九頁），此後於其被訴偽造有價證券之臺灣高等法院
      臺中分院九十年度上訴字第一七五一號乙案（包括臺灣臺中地方法院檢察署九
      十年度偵字第二八五號、本院九十年度訴字第五一一號）之偵、審過程中，也
      矢口否認此事；然本理由欄前一之(五)所載被告於九十年二月二十一日、同年月
      二十七日兩度契合蘇傳德指證情節之供述，顯非偶然造成，倘非事實，不致有
      相符之供述。故儘管蘇傳德改為上述有利於被告之供述，兼之被告於本院審理
      中也極力否認受僱於蘇傳德代送人頭支票、收取款項，本院仍認被告確有受僱
      於蘇傳德實施上開行為，而未另為有利於被告之判斷。
    (七)蘇傳德前曾於八十五年間因犯詐欺罪，經本院判處有期徒刑二月十月，後為臺
      灣高等法院臺中分院駁回上訴而確定，其於八十九年十二月十九日上午十時十
      分許，在台中縣豐原市豐原火車站前為法務部調查局台中縣調查站之調查員查
      獲於同日移送檢察官複訊後，即被發交執行上開二月十月之有期徒刑（參見九
      十年度偵字第二八五號卷第一、十六頁）。被告則後於九十年二月二十一日十
      一時十分許，始為台中縣調查站之調查員在台中巿自由路與雙十路口查獲其兜
      售人頭支票，扣得泛亞商業銀行桃園分行第二七一三三九號帳戶、支票號碼Ｐ
      Ｂ0000000，且已蓋妥發票人甲○○印鑑章之空白支票一張及聯邦商業
      銀行板橋分行第00－0000000號帳戶、支票號碼ＵＡ0000000
      ，亦已蓋妥發票人新智森公司、代表人丁○○大小章之空白支票一張（上開二
      張空白支票原本附於第四０八四號偵查卷第二一頁之證物袋中）；並經本院傳
      喚甲○○到庭結證稱她曾於八十九年七月後某日遺失國民身分證影本，絕無申
      設上開甲存帳戶請領支票使用（見本院卷第一一四－一一五頁），而足見被告
      所欲送交之上開二紙空白支票亦屬無法兌現之人頭支票，且非受蘇傳德之差遣
      所為，因蘇傳德已先入獄執行他案多時。再參見前(五)所載，被告於九十年二月
      二十一日、同年月二十七日受檢察官偵訊時之供述，經調查之結果應為事實，
      即可見尚有一名真實姓名年籍不詳、綽號「董仔」之成年人也曾指示被告代送
      支票。被告復於本院審理中一再表示上開扣案之空白支票二紙乃「董仔」命其
      代送者。本院因而斷定於蘇傳德之外，也有一名綽號「董仔」之成年人以不詳
      之方法取得上述「甲○○」及「新智森公司」等無法兌現之人頭支票後，販賣
      以牟取不法利益；換言之，被告應為蘇傳德及「董仔」所雇用，代其等送交人
      頭支票及收回交易金額。今蘇傳德雖經前開臺灣高等法院臺中分院於九十年度
      上訴字第一七五一號之確定判決中，援引台中縣調查站調查員歐陽宏之證詞，
      而認定蘇傳德於該件所售出之人頭支票應已達一千八百張左右；本件也已查明
      被告確有受僱於蘇傳德及「董仔」代送人頭支票及收回金額之事實；然參本理
      由欄前一之(一)所載，蘇傳德經臺灣高等法院臺中分院以該確定判決所認定之事
      實，謂其與買受者談妥後，有時自行送交支票取回款項，有時則交由被告為之
      ，而非均由被告代其出面，則被告所代送交支票、取回款項之行為次數即不能
      再以一千八百張之人頭支票計算之，偏再參酌本理由欄前一之(六)之記載，蘇傳
      德後來已矢口否認僱用被告送交人頭支票之，而無法再求證出被告受僱代送行
      為次數之梗概，此時寧取其輕；本院遂依本理由欄前一之(五)所載被告於九十年
      二月二十一日、同年月二十七日之供述內容，而認定被告受僱於蘇傳德及綽號
      「董仔」之不詳姓名成年男子，自八十九年十一月間起至九十年二月二十一日
      止，共曾連續三次為其等送交人頭支票及收取交易金額，而未採認檢察官所指
      至查獲被告時止，被告已與蘇傳德等人共同販賣人頭支票約達一千八百張之情
      節。
    (八)既然卷內之事證僅能證明被告受僱於蘇傳德及綽號「董仔」之不詳姓名成年男
      子，自八十九年十一月間起至九十年二月二十一日止，連續三次為其等送交人
      頭支票及收取交易金額；而未見參與其他冒名申設帳戶、領用支票、刊登廣告
      或與買受者接洽交易時間、地點、支票種類等行為；則以其智識程度、生活經
      驗固然明知此等支票將來無法兌現，買受者之目的無非欲以之作為行騙他人財
      物之工具，而於行為時不乏幫助買受者易於實現詐欺取財犯罪之意。但以上開
      事證著實無法推見被告對於此等支票之來源－究為該支票名義人本人所申領者
      ，或授權他人前往開戶者，或是遭人冒名申領者等等諸多問題，有何確切之認
      知。從而，也就無法如同檢察官所見，推論被告於送交人頭支票時，內心必具
      偽造有價證券之犯意。直言之，由於無法證明被告知悉人頭支票之來源，故評
      量其主觀上之真意時，合應僅止於幫助他人易於實現詐欺取財之犯罪為宜。
    (九)綜合前述，本件事證明確，被告連續三次送交人頭支票予買受者，幫助他人詐
      欺財之犯行，已足可認定；前開否認之辯解，因非事實，不予參採。
二、核被告乙○○所為，係犯刑法第三十條第一項、第三百三十九條第一項之幫助詐
    欺取財罪；應非檢察官所認刑法第二百零一條第一項之偽造有價證券罪，理由已
    見本理由欄前一之(八)所載，故起訴法條應予變更。其先後三次替蘇傳德及綽號「
    董仔」之成年人送交人頭支票，而幫助買受者實施詐欺取財之行為，時間緊接，
    所犯構成要件相同，顯係基於概括之犯意反覆所為，為連續犯，應以一罪論，並
    加重其刑。又刑法第三十條第二項：從犯之處罰，得按正犯之刑減輕之；乃依上
    開規定減輕其刑，並先加後減之。爰審酌販賣人頭支票以牟利者，助長詐欺取財
    之犯罪行為，紊亂經濟交易秩序，並危害不特人之財產安全，被告縱僅擔負其中
    送交支票取回款項之行為，也危害不輕，且犯後態度不佳，尤應從重議處，以衡
    平惡害，並考量其犯罪之動機、目的、手段、方法等一切情狀後，量處如主文所
    示之刑。至被告為警查獲時所扣得之空白支票二紙，因尚未完成發票行為，而非
    偽造之有價證券，無從依刑法第二百零五條沒收之；且此二紙空白支票實為「董
    仔」之成年人所有，被告與「董仔」又非共同正犯，故也無可依刑法第三十八條
    第一項第二款加以沒收，遂不予諭知沒收。另被告為警查獲時尚有扣得行動電話
    二支，因核非供其犯罪所用之物，亦不予沒收。
據上論斷，應依刑事訴訟法第二百九十九條第一項前段、第三百條，刑法第五十六條
、第三十條第一項、第三百三十九條第一項、第三十條第二款，罰金罰鍰提高標準條
例第一條前段，判決如主文。
中      華      民      國      九十二      年      八    月      六    日
                                        法  官  莊  深  淵
右正本證明與原本無異。
如不服本判決，應於送達後十日內向本院提出上訴狀（須附繕本），上訴於台灣高等
法院台中分院。
                                        書記官
中      華      民      國      九十二      年      八    月      六    日
附錄論罪科刑法條
中華民國刑法第三百三十九條：
 (普通詐欺罪)
意圖為自己或第三人不法之所有，以詐術使人將本人或第三人之物交付者，處五年以
下有期徒刑、拘役或科或併科一千元以下罰金。
以前項方法得財產上不法之利益或使第三人得之者，亦同。
前二項之未遂犯罰之。
中華民國刑法第三十條
 (從犯及其處罰)
幫助他人犯罪者，為從犯。雖他人不知幫助之情者，亦同。
從犯之處罰，得按正犯之刑減輕之。


司法院資訊處製作；財團法人民間司法改革基金會備份。
